【裁判字號】    88,上易,790
【裁判日期】    890112
【裁判案由】    詐欺
【裁判全文】
臺灣高等法院臺中分院刑事判決                    八十八年度上易字第七九○號
    上  訴  人  臺灣彰化地方法院檢察署檢察官
    被      告  庚○○○
    選任辯護人  柯開運
    被      告  戊○○
                己○○
右上訴人因被告等詐欺案件，不服臺灣彰化地方法院八十六年度易字第八七一號中華
民國八十八年一月廿九日第一審判決（起訴案號：臺灣彰化地方法院檢察署八十六年
度偵續字第二號），提起上訴，本院判決如左：
    主      文
上訴駁回。
    理      由
一、本院審理結果，認第一審判決被告庚○○○、戊○○、己○○被訴犯有刑法第三
    百卅九條第一項詐欺罪嫌，以犯罪不能證明，諭知被告庚○○○、戊○○、己○○均無罪，並無不當，應予維持，並引用第一審判決書記載之理由（如附件）。
二、檢察官上訴意旨略以：茲據告訴人林王枝稱（下稱告訴人）具狀，以被告庚○○○係找告訴人投資新臺幣（下同）三百萬元，而非向告訴人借錢，此有投資契約
    書可證；另被告庚○○○、戊○○、己○○等經營餐廳，生意甚佳，收入不錯，
    原審依被告等所提營業稅資料認被告等係生意不佳而無法還錢亦有不實，原審判
    決被告等無罪，實有未洽等語為由請求上訴，經認其聲請上訴尚非顯無理由，爰
    提起上訴，請將原判決撤銷云云。惟查依被告庚○○○於八十三年十月廿五日與
    甲○○及告訴人所簽立之投資契約書，其中載明投資金額由告訴人出資三百萬元
    、由甲○○出資五百萬元，投資標的為韓一園共三家，投資日期為八十三年十月
    廿六日，雖均載明係「投資」字樣，然該契約並無被告庚○○○之出資額，並僅
    約定八十三年十一月、十二月，告訴人及甲○○每投資一百萬元之紅利為三萬元
    ，以後每月每投資一百萬元之紅利為六萬元，有該投資契約書影本附卷可稽，觀
    諸該契約內容，契約當事人間就餐廳事業投資之比例、盈餘之分配及虧損之分擔
    ，均付諸闕如，又其三人於口頭上自始並未論及各該事項乙節，亦經證人甲○○
    於原審法院審理時證述甚明，矧合夥當事人就合夥事業若係祇請求盈餘紅利，而
    不負擔虧損，顯悖乎常理！雖證人甲○○於本院調查時證稱：投資契約書是渠與
    庚○○○、丙○○○一起投資，無誰邀誰投資，因庚○○○要渠與丙○○○毋插
    手餐廳經營，才以開立紅利支票予渠等以保證獲利，本件確屬投資，而非借貸等
    語，惟被告庚○○○於本院調查時仍堅稱本件投資契約實為借貸，並稱：因甲○○及丙○○○要伊以店供擔保，故寫為投資契約書等語。本院審酌被告庚○○○
    若邀甲○○及告訴人共同投資經營韓一園餐廳，何以未載明其出資額，而僅載明
    告訴人及甲○○之出資額，其又何能依出資比例負擔盈虧，又何以對告訴人及甲○○支付之現金，不書立投資證明即可，反於該投資契約載明「本金另開立本票
    （紅利亦開立本票）」，本院綜合上情，認證人甲○○於本院之證言尚不足採，
    是上開契約書所指被告庚○○○應分別給付甲○○及告訴人之「紅利」，衡其真
    意，當屬「利息」，而該契約於實質上乃屬金錢借貸契約無疑。另證人乙○○雖
    於原審審理時證稱：「每月均結算，利潤最高每月五十萬元，最低有二、三十萬
    淨利」，惟於本院調查時復補充證稱：合夥經營之韓一園茶藝館，在八十五年開
    始經營之六、七個月還不錯，整個餐廳之每月最高利潤達五十萬元，渠還分到紅
    利，但後來就不行了，虧損後尚經營一年，以後又改為餐廳等語，原審參諸甲○○於八十四年一月七日以一百五十萬元之代價受讓「韓香園餐廳」（即「韓一園
    火鍋店」），自行營運，甲○○經營該店後，其八十四年二月、四月期營業銷售
    額均與被告等經營時之營業銷售額相差甚微，然於八十四年六月期營業銷售額即
    驟減，八十四年八月、十月期則均呈虧損狀態，終因經營不善而於八十五年三月
    間結束營業等情，及依向彰化縣稅捐稽徵處員林分處函調之三家韓一園餐廳之繳
    納營業稅資料，而綜合認定餐廳營業確實處於衰退狀況，並以被告庚○○○之向
    告訴人借貸款項時及被告戊○○、己○○將本票、支票交付被告庚○○○使用之
    時，既無施用詐術情事，告訴人自無陷於錯誤可言，而為被告等無罪之諭知，並
    無不合。本件檢察官上訴指摘原判決不當，非有理由，應予駁回。
三、臺灣高雄地方法院檢察署檢察官另以被告庚○○○、己○○、戊○○向張文琦、
    張文娟誑稱彼等所營韓一園火鍋店收入頗佳，因購房地亟需現金，而向張文琦、
    張文娟借款四百七十萬元，並表明於八十三年七月初必可償還欠款，惟屆期均未
    清償。另庚○○○八十三年六月廿五日邀集張文琦、張文娟參加其為會首，每會
    五萬元，會員共廿三人之互助會，詎被告庚○○○竟冒用余麗美、王秀瑤之名參
    加互助會，嗣於八十四年十月間即片面止會，因認被告庚○○○、己○○、戊○○均涉詐欺罪嫌，且與本件有裁判上一罪，而移請本院併案審理（八十八年度偵
    字第八一三九號）。惟查本件被告等被訴詐欺罪既經判決無罪，前開移送併辦部
    分與之自無連續犯之裁判上一罪關係，本院無從併予審理，此部分應退請移案檢
    察官另行處理，併此明。
據上論斷，應依刑事訴訟法第三百七十三條、第三百六十八條，判決如主文。
本案經檢察官丁○○到庭執行職務。
中      華      民      國     八十九     年      一      月    十二    日
                         臺灣高等法院臺中分院刑事第三庭
                                         審判長法  官  方  艤  駐
                                               法  官  吳  信  銘
                                               法  官  王  德  麟
右正本證明與原本無異。
不得上訴。
                                               書記官  林  振  甫
中      華      民      國     八十九     年      一      月    十三    日
                                                                        Ｖ
臺灣彰化地方法院刑事判決                          八十六年度易字第八七一號
    公  訴  人  臺灣彰化地方法院檢察署檢察官
    被      告  庚○○○  女  四十九歲（民國○○○年○月○日生）
                          住彰化縣田中鎮○○街十三號
                          居彰化縣田中鎮○○○街七六號
                          身分證統一編號：Ｎ二八三二八四六號
    選任辯護人  柯開運律師
    被      告  戊○○    男 二十八歲（民國○○○年○月○日生）
                          住彰化縣田中鎮○○街十三號
                          居彰化縣田中鎮○○○街七六號
                          身分證統一編號：Ｎ一二六七八四七一號
    被      告  己○○    男  二十九歲（民國○○○年○月○○日生）
                          住彰化縣田中鎮○○街十三號
                          居彰化縣田中鎮○○○街七六號
                          身分證統一編號：Ｎ一二六七七八五八號
右列被告因詐欺案件，經檢察官提起公訴 (八十六年度偵續字第二號)，本院判決如
左：
    主      文
庚○○○、謝家達、謝家勳均無罪。
    理      由
一、公訴意旨略以：被告庚○○○、戊○○、己○○為母子關係，其三人明知其等所
    營之韓一園餐廳營業狀況不佳，先於民國八十三年十月二十五日向丙○○○詐稱
    ：「渠等在田中鎮經營餐廳有成，將擴大營業，若投資獲利將甚可觀」云云，慫
    恿丙○○○投資，丙○○○不疑有詐，乃投資新台幣（下同）三百萬元，庚○○○等並與之約定，投資之紅利每三月為一期，前二月即八十三年十一月、十二月
    為每百萬元每月三萬元，嗣後則調為六萬元，由被告庚○○○與被告戊○○共同
    簽發如起訴書附表所示（一）之本票五張作為紅利之支付，但該本票屆期提示均
    不獲付款；被告庚○○○母子三人又於同年十二月間向丙○○○詐稱韓一園餐廳
    因拓展業務，須資金週轉，而簽發如起訴書附表（二）、（三）所示之支票、本
    票，連續向丙○○○借款共達一千二百多萬元，詎事後票據到期，均不獲支付，
    向其等追討，亦均不予理採，丙○○○始知受騙；因認被告等三人共同連續涉犯
    刑法第三百三十九條第一項之詐欺取財罪嫌云云。
二、按犯罪事實應依證據認定之，無證據不得推定其犯罪事實，刑事訴訟法第一百五
    十四條定有明文；又刑法第三百三十九條第一項詐欺罪之成立，以意圖為自己或
    第三人不法所有，以詐術使人將本人或第三人之物交付為要件，所謂以詐術使人
    交付，必須被詐欺人因其詐術而陷於錯誤，若其所用方法，不能認為詐術，亦不
    致使人陷於錯誤，即不構成該罪，最高法院四十六年台上字第二六０號判例揭示
    甚明。
三、本件訊據被告庚○○○、謝家達、謝家勳等三人均堅決否認有詐欺取財之犯行，
    被告庚○○○辯稱：「伊係以謝家達名義獨資經營第一家韓一園火鍋店，另以自
    己之名義獨資經營第二家韓一園海鮮店，此二家生意均不錯，為擴大營業，再以
    謝家勳名義獨資經營第三家韓一園ＫＴＶ兼日本料理店，因需要資金，適有甲○○係伊餐廳之常客，見伊生意經營得不錯，乃邀丙○○○二人主動找伊談投資而
    於八十三年十月二十五日訂立投資契約，該契約雖名為投資，然實際係金錢借貸
    ，故伊於訂約時即一次就本金及一年利息之金額分別以伊與謝家達共同簽發之本
    票交付甲○○及丙○○○，並另交付謝家達名義簽發之同額支票，且由伊背書，
    以為保障，又提供伊所有之土地及地上建物予丙○○○設定抵押作為擔保，其後
    ，為營業之需要，又陸續向丙○○○借款，仍分別以伊與謝家達或謝家勳共同簽
    發之本票交付丙○○○，且另交付謝家達名義簽發之同額支票，亦由伊背書，以
    為保障，迄八十六年六月之前，餐廳生意之營運狀況還不錯，其間，經甲○○陸
    續領得票面金額四十五萬元、九十萬元之利息，丙○○○亦領得一期票面金額三
    十六萬元之利息，因丙○○○不急於用錢，乃徵詢丙○○○同意後，再向丙○○○借貸以後各期之利息金額部分，未料八十六年七月以後，遇全國性經濟不景氣
    ，使生意一落千丈，致財務週轉不靈，而無法如期償還欠負甲○○、丙○○○之
    債務，且於此之前，韓一園火鍋店即轉讓予甲○○經營，韓一園海鮮店亦行倒閉
    ，僅餘韓一園ＫＴＶ繼續經營，嗣改營韓一園茶藝館，伊實無詐欺之意圖」云云
    ，被告謝家達、謝家勳則均辯稱：「渠等均將支票或本票交由母親庚○○○使用
    ，渠等並未向丙○○○借款，本件確因經濟不景氣，餐廳經營不佳，致無法償債
    ，實無詐欺情事」等語。經查：（一）被告庚○○○於八十三年十月二十五日與
    甲○○及告訴人丙○○○所簽立之投資契約書，其中約定由告訴人出資三百萬元
    、由甲○○出資五百萬元，並僅約定八十三年十一月、十二月，告訴人及甲○○
    每投資一百萬元之紅利為三萬元，以後每月每投資一百萬元之紅利為六萬元，有
    該投資契約書影本附卷可稽，觀諸其契約內容，契約當事人間就餐廳事業投資之
    比例、盈餘之分配及虧損之分擔，均付諸闕如，又其三人於口頭上自始並未論及
    各該事項乙節，亦經證人甲○○於本院審理時證述甚明，矧合夥當事人就合夥事
    業若係祇請求盈餘紅利，而不負擔虧損，顯悖乎常理！是上開契約書所指被告庚○○○應分別給付甲○○及告訴人之「紅利」，衡其真意，當屬「利息」，而該
    契約於實質上乃屬金錢借貸契約；（二）被告等母子三人所共同經營之事業，其
    一為「韓香園餐廳」（即被告等所陳述之「韓一園火鍋店」），係於八十一年十
    一月十九日為營利事業設立登記，原以被告謝家達為負責人，營業處所為「彰化
    縣田中鎮○路里○○路二三一巷十五號」，迄八十四年一月七日轉讓由甲○○負
    責營運，該店於被告等經營期間，營運平平，除八十三年八月期（註：按營業稅
    法規定，每二月申報一期營業稅）營業銷售額為零外，其餘各期營業銷售額最低
    達 53490元，最高達361299元，自八十二年一月至八十三年十二月間，平均每月
    營業銷售額為九萬一千餘元，嗣於八十五年三月十五日停止營業，迄今未再復業
    ，其二為「韓一園」（即被告等所陳述之「韓一園海鮮店」），係於八十二年六
    月二日為營利事業設立登記，以被告庚○○○為負責人，營業處所為「彰化縣田
    中鎮○路里○○路一０九號」，迄八十五年三月十五日停止營業，未再復業，該
    店於八十三年營運期間，營業額甚為可觀，除八十三年二月、四月期營業銷售額
    分別為近九十萬元外，其餘各期營業銷售額均高達近一百二十萬元或逾一百二十
    萬元，表面上確係業務熱絡，惟實質上各期之營業費用頗鉅，致其中二期（即八
    十三年六月、十月期）有虧損情形，其餘各期經扣除費用後，較高應稅營業額約
    二、三十萬元（註：依營業稅法之規定，按營業稅率百分之五，及各期繳納之營
    業稅額加以推算），該年度平均每月盈餘約七萬餘元，至八十四年一月至八十四
    年八月間，其總營業銷售額為近五百十九萬元，平均每月營業銷售額為六十四萬
    餘元，平均每月營業費用則為四十八萬餘元，營運尚屬正常，然八十四年十月期
    （二月為一期）營業銷售額則減少至九十五萬餘元，八十四年十二月期營業銷售
    額更滑落至十二萬餘元，其三為「韓一園冷飲店」（即被告等所陳述之「韓一園
    ＫＴＶ兼日本料理店」），係於八十四年一月五日為營利事業設立登記，以被告
    謝家勳為負責人，營業處所為「彰化縣田中鎮○路里○○路四三八號」，迄今尚
    在營業，該店於開始營運後，於八十四年八月期之前，除八十四年四月期營業銷
    售額為四十四萬餘元外，其餘各期營業銷售額均逾六十萬元，八十四年十月期營
    業銷售額則滑落至三十六萬餘元，自八十四年十二月期至八十五年八月期間，雖
    有回升，然八十五年十月期以後又滑落甚多，又甲○○因見被告等經營之前二家
    餐廳生意甚佳，且有生意理念，乃貸予被告五百萬元，為期一年，就被告庚○○○交付之付息票據已兌領三次，僅餘最後一期未獲兌現，甲○○且於八十四年一
    月七日以一百五十萬元之代價受讓「韓香園餐廳」（即「韓一園火鍋店」），自
    行營運，甲○○經營該店後，其八十四年二月、四月期營業銷售額均與被告等經
    營時之營業銷售額相差甚微，然於八十四年六月期營業銷售額即驟減，八十四年
    八月、十月期則均呈虧損狀態，終因經營不善而於八十五年三月間結束營業，以
    上情事，業據證人陳玫樺（即甲○○之妻）、甲○○分別於偵查中及本院審理時
    證述在卷，並有彰化縣稅捐稽徵處員林分處以八十六年六月二十四日彰稅員分一
    字第86017590號函及函附之上開餐廳繳納營業稅資料附卷足考，復有被告庚○○○與甲○○簽立之頂讓契約書影本乙件在卷為憑；（三）被告庚○○○向告訴人
    借款之初，即於八十三年十月十四日提供其所有坐落彰化縣田中鎮○○段四六四
    之一號建地及地上建物（五二六建號）設定本金最高限額五百萬元之第二順位抵
    押權予告訴人，作為擔保，此有該土地、建築改良物登記簿謄本附卷足憑，又告
    訴人亦確實領得第一期利息三十六萬元乙節，亦據告訴人自陳無訛；（四）被告
    庚○○○於八十五年九月三日另邀乙○○出資三百萬元，合夥經營「韓一園冷飲
    店」（即「韓一園ＫＴＶ兼日本料理店」），並將該店變更為「韓一園茶藝館」
    ，欲藉此重振生意、償還欠債等情，亦經證人乙○○於本院審理時到庭證述明確
    ，（五）被告庚○○○與甲○○、告訴人談論上開借貸情事，被告謝家達、謝家
    勳二人均未參與，僅將其簽發之本票、支票交付被告庚○○○，此亦據證人甲○○及告訴人陳述在卷，又被告謝家達於台中區中小企業銀行田中分行所設二五四
    三－一帳號之支票帳戶，係於八十四年十月二十七日始被列為拒絕往來戶，於此
    之前其往來尚屬正常，此有支票及其退票理由單影本，暨台中區中小企業銀行函
    覆之收支明細表附卷足稽。綜上所查：經比較被告等母子與甲○○分別就上述餐
    廳之經營情形，具見八十四年八月之前，餐廳營業均屬正常，八十四年八月以後
    ，確實發生營運衰退之狀況，又甲○○所執利息票據既已如期獲兌前三期，據此
    足認告訴人確有應允將其第二期以後利息繼續貸予被告庚○○○之事實，是被告
    等三人之辯解，均堪採信，被告庚○○○之向告訴人借貸款項時及被告謝家達、
    謝家勳將本票、支票交付被告庚○○○使用之時，既無施用詐術情事，告訴人自
    無陷於錯誤可言，揆諸首揭說明，被告等所為核與刑法第三百三十九條第一項詐
    欺罪之構成要件，尚有未符，被告等之犯罪即屬不能證明，自應諭知被告等均無
    罪之判決，以免冤抑。
四、據上論斷，應依刑事訴訟第三百零一條第一項，判決如主文。
本案經檢察官林忠義到庭執行職務。
中      華      民      國    八十八    年      一      月    二十九    日
                                    臺灣彰化地方法院刑事第三庭
                                        法      官  邱  月  嬌
右正本證明與原本無異。
如不服本判決，應於判決送達後十日內向本院提出上訴狀( 須附繕本 )。
                                        法院書記官  梁  高  賓
中      華      民      國      八十八    年      二    月        二    日


司法院資訊處製作；財團法人民間司法改革基金會備份。
